【裁判字號】    90,上易,353
【裁判日期】    900426
【裁判案由】    詐欺
【裁判全文】
臺灣高等法院刑事判決                              九十年度上易字第三五三號
    上  訴  人
    即  被  告  丁○○
    選任辯護人  羅瑞洋
右上訴人因詐欺案件，不服臺灣基隆地方法院八十九年度易字第一七七號，中華民國
八十九年十二月七日第一審判決（起訴案號：臺灣基隆地方法院檢察署八十八年度偵
緝字第五三○號）提起上訴，本院判決如左：
    主  文
原判決撤銷。
丁○○意圖為自己不法之所有，以詐術使人將本人之物交付，處有期徒刑陸月，如易
科罰金以參佰元折算壹日。
    事  實
一、丁○○有詐欺罪前科（未構成累犯），明知自身無付款資力，意圖為自己不法之
    所有，於八十三年六月六日，在基隆市○○路一三五號己○○住處，向己○○偽
    稱有資力，佯以新台幣（下同）一千萬元價格，購買原屬己○○所有，後經法院
    拍賣由黃劉阿桔拍定取得所有權再原價轉讓給己○○，位於基隆市○○街一六六
    巷二號、二之一號房屋及坐落基隆市○○區○○段北小段五九五地號土地應有部
    分（下簡稱系爭房地），約明丁○○於簽約時先行支付定金二百萬元，餘款則向
    銀行貸款後再行給付，致己○○陷於錯誤而應允之，商由黃劉阿桔與丁○○所指
    定之登記名義人甲○○、乙○○（以上二人由臺灣基隆地方法院檢察署通緝中）
    簽定不動產買賣契約（甲○○、乙○○均由丁○○代理），並於八十三年六月二
    十二日將基隆市○○街一六六巷二號房屋移轉登記為乙○○名義，基隆市○○街
    一六六巷二之一號房屋及基隆市○○區○○段北小段五九五地號土地則移轉登記
    為甲○○名義（此部分再移轉登記至乙○○名下）。得逞後，丁○○僅代己○○
    清償向基隆市農會借貸之一百五十萬元，即於八十三年七月十五日，向台北國際
    商業銀行復興分行申請貸款六百萬元（設定本金最高限額七百二十萬元抵押權）
    ，經該行於八十三年八月三日將款項六百萬元直接撥入乙○○帳戶，丁○○領取
    淨盡後拒繳本息，為台北國際商業銀行復興分行申請拍賣抵押物，八十五年三月
    十九日移轉登記於買受人林建豪。己○○始知受騙。
二、案經被害人己○○及其配偶戊○○訴請臺灣基隆地方法院檢察署檢察官偵查起訴
    。
    理  由
一、上訴人即被告丁○○坦承於上開時、地向己○○購買系爭房地，於向銀行貸得款
    項後，未依約將尾款六百五十萬元交付己○○等情不諱，惟矢口否認有何詐欺犯
    行，辯稱：當初原本係與丙○○、乙○○、甲○○合夥購買，嗣丙○○無意購買
    ，伊與告訴人簽訂之契約將屆，遂向代書借錢購買，又向地下錢莊借錢清償代書
    之欠款，因過戶及銀行貸款辦理程序過久，致向地下錢莊借錢之利息與日增加，
    向台北國際商業銀行復興分行貸得之六百萬元全數遭地下錢莊取走，始無法給付
    告訴人尾款云云。
二、惟查：
（一）系爭房地原屬己○○所有，嗣經法院執行拍賣，由案外人黃劉阿桔拍定取得所
      有權，再由黃劉阿桔原價賣給己○○轉賣給他人等情，已據證人黃劉阿桔結證
      明確（見一七五號偵查卷影本八八年五月一八日訊問筆錄），而被告如何於前
      揭時、地向告訴人己○○購買系爭房地，移轉登記為被告所指定之出名買受人
      乙○○、甲○○（其中二之一號房地再由甲○○移轉登記給乙○○），事後並
      給付乙○○三萬元為酬之事實，迭據告訴人己○○、戊○○夫婦指訴綦詳，並
      經證人乙○○證實在卷（見同上影印卷八八年五月四日訊問筆錄），復有卷附
      由被告丁○○代理乙○○、甲○○與出賣人名義為黃劉阿桔（實際出賣人為己○○）所簽訂之不動產買賣賣契約書（見警訊卷）、基隆市安樂地政事務所八
      十八年五月十三日八八基安地所一字第三六六四號函、八十九年七月十日（八
      九）基安地所一字第五四二八號函附系爭房地歷次所有權移轉、抵押權設定登
      記資料、登記簿謄本等件可參（見外放證物、原審卷第二六至八三頁、第一○
      五頁至一一八頁）。雖甲○○已死亡，有戶籍謄本為憑（見本院卷第六一頁）
      ，然依上開卷存證據，並參諸被告於偵查中供稱：「因為我：：當時因信用不
      好，銀行不會貸款給我，所以才過戶給乙○○、甲○○方便辦貸款」（見偵緝
      五三○號偵查卷第十一頁、第十一頁反面），已足認乙○○、甲○○僅為被告
      借用登記之人頭而已，系爭房地實際買受人為被告，至為灼然。至丙○○則係
      居間介紹被告與己○○成交系爭房地之仲介，此觀丙○○與己○○八十八年一
      月十日簽訂之調解書（存同上影印卷），明白記載「就房屋仲介買賣糾紛事宜
      ，成立調解」等語，適足證明。被告辯稱因丙○○嗣後不願依約投資，致資金
      短絀無法支付告訴人價金云云，既經丙○○否認有與被告合夥情事（見本院卷
      第八二頁），所辯即非可採。
（二）按不動產之購置，其價金數額通常不低，資金如何籌措當在買受人購買之初即
      已預見。依被告狀陳買受系爭房地目的並非自住，而係意在轉賣賺取差價（見
      本院卷卷第二二頁），則營利型之不動產買受人於購買之初如全無自有資金可
      資支配運用，此種買空賣空方式顯然存在於契約成立之初而為負有給付價金義
      務之買受人所稔知，自與契約成立後因情事變更致給付不能或遲延之情形迥異
      。卷查，被告依買賣契約所支付給告訴人己○○之定金二百萬元及代為清償基
      隆市農會之貸款一百五十萬元，均係向他人借貸而來，為被告所自承（見偵緝
      五三○號卷第十一頁），其於本院更不諱言購買系爭房地時，自己並無任何自
      有資金（見本院卷第二六頁）。再者，依被告八十年至八十四年申報綜合所得
      稅情形，除八十一年度經核定薪資所得五百三十七元外，別無任何所得，有財
      政部臺灣省北區國稅局新莊稽徵所九十年四月十日北區國稅新莊徵字第九○○○六五七○三三號函復本院足佐（見本院卷第九六頁）。於此，尤足證明被告
    於購屋之初並無付款能力。
（三）被告買受系爭房地取得所有權後，即於八十三年七月十五日向台北國際商業銀
      行復興分行申請貸款，經該行於同年八月三日貸放六百萬元，同日由貸款名義
      人乙○○填寫取款條領取淨盡，有台北國際商業銀行復興分行八十九年八月二
      日（八九）北六商銀復字第一二一八號函附尉遲華、甲○○申請六百萬元貸款
      資料（見原審卷第一二七至一三四頁）、九十年三月五日（○九十）北商銀復
      字第一一○四號函檢送之取款憑條（見本院卷第三七、三九頁）可稽。如前述
      ，可知該筆貸款雖由系爭房地登記之名義人乙○○具領，實則為該房地實際所
      有權人之被告所支配，應無疑義。該款項依約原應支付給出賣人己○○作為應
      付價金之一部（即尾款），迄未給付，亦為被告所不爭執。被告就此初則辯稱
      因過戶及銀行貸款辦理時日過久，致借款利息與日增加，無法給付尾款；後又
      改稱因向地下錢莊借貸，利上滾利，銀行撥款時乙○○遭錢莊人員強押領款抵
      債。經查，系爭房地所有權登記完訖至銀行貸款核撥，前後未逾二月，所辯因
      貸款利息日增，致不能給付尾款，顯不實在。至所舉遭地下錢莊押人領款，既
無任何證據足以證明，自亦不足憑採。
三、綜據上述，被告明知自身無資力，購屋之初即無付款能力，嗣於取得系爭房地持
    向銀行申請貸款，迨銀行貸放款項後，竟未依約交付告訴人尾款，擅自私用殆盡
    ，其自始即有詐欺之意圖甚為明顯。事證明確，被告犯行堪以認定。
四、核被告丁○○所為，係犯刑法第三百三十九條第一項之詐欺取財罪。原審以被告
    罪證明確予以論科，固非無見。然查，原判決就系爭房地究屬何人所有之認定，
    與卷證略有不符，又本件犯罪被害人僅所有權人己○○一人，原判決認定己○○
    之配偶戊○○亦屬被害人，暨不及審酌被害人己○○在本院表明願意原諒被告等
    情（見本院卷第一○六頁），同有未洽。被告上訴猶執己見，否認犯罪，雖非可
    採，然原判決既有可議，即屬無可維持，應予撤銷改判。爰審酌被告罹患脊椎外
    傷、下半身截癱、排便失禁，有診斷證明書足參（見本院卷第八八頁）、被害人
    當庭表明願意原宥被告，及其犯罪之動機、目的、手段、所生之危害、犯罪後已
    與告訴人達成分期清償之協議，並已給付數期款項，有和解書可按，暨犯後態度
    等一切情狀，量處如主文第二項所示之刑，被告行為後，刑法第四十一條已修正
    ，依修正後之刑法第四十一條第一項前段諭知易科罰金折算之標準。
據上論斷，應依刑事訴訟法第三百六十九條第一項前段、第三百六十四條、第二百九
十九條第一項前段，刑法第三百三十九條第一項，第四十一條第一項前段、第二條第
一項前段、罰金罰鍰提高標準條例第一條前段、第二條，判決如主文。
本案、經檢察官吳國南到庭執行職務。
中      華      民      國    九十      年      四      月    二十六    日
                              臺灣高等法院刑事第二十三庭
                                  審判長法  官  黃  瑞  華
                                        法  官  宋      祺
                                        法  官  吳      燦
右正本證明與原本無異。
不得上訴。
                                        書記官  陳  靜  姿
中      華      民      國    九十      年      五      月      一      日
附錄：本判決論罪科刑法條全文
刑法第三百三十九條第一項：
意圖為自己或第三人不法之所有，以詐術使人將本人或第三人之物交付者，處五年以
下有期徒刑、拘役或科或併科一千元以下罰金。


司法院資訊處製作；財團法人民間司法改革基金會備份。
